臺灣高等法院刑事判決　　　　　　　　　九十一年度上訴字第二一九五號
　　上　訴　人　台灣新竹地方法院檢察署檢察官
　　被　　　告　甲○○
　　選任辯護人　李潮雄
右上訴人，因被告違反稅捐稽徵法等案件，不服臺灣新竹地方法院，八十九年度訴字
第六一七號，中華民國九十一年五月二十三日第一審判決（起訴案號：臺灣新竹地方
法院檢察署八十九年偵字第一二八四號）提起上訴，本院判決如左：
    主      文
上訴駁回。
    理      由
一、公訴意旨略謂：被告甲○○為景德建設有限公司（下簡稱景德公司）董事，亦為
    實際負責人，陳榮泉為該公司之會計人員，賴鵬程為建築師（後二人已經原審判
    處徒刑，並宣告緩刑確定）。緣景德公司所持有之新竹縣新豐鄉○○段第五五之
    六、第五五之七、第五五之三四、第三四之六地號等四筆土地為林地（下稱系爭
    土地），甲○○亟思開發建屋營利，乃由甲○○與賴鵬程訂立合作契約書，由賴
    鵬程負責取得開發許可。賴鵬程乃於民國（下同）八十年十一月十七日，與迪威
    工程顧問有限公司負責人洪迪光訂立「新豐仰德社區整體開發計畫規劃委託契約
    書」，於規劃期間賴鵬程陸續投入約新台幣（下同）四、五千萬元之作業費用，
    迨至八十五年間，系爭土地開發案已原則獲得內政部營建署審查通過，賴鵬程乃
    要求甲○○支付其已墊付之開發費用及利息，雙方同意以三千萬元計算。其中，
    一千五百萬元以建築師作業費支領，一千五百萬元以景德公司名義匯款予賴鵬程
    ，惟甲○○、賴鵬程、陳榮泉竟基於共同犯意之聯絡，於八十五年九月間，由陳
    榮泉以賴鵬程之前向千升水電工程股份有限公司（下稱千升公司）負責人朱俊源
    （另行通緝中），以一百五十萬元之代價，買受面額計新台幣（下同）一千五百
    零一萬五千元之發票兩張（編號ＥＧ00000000、編號ＥＧ000000
    00），作為進項憑證，並偽造景德公司與千升公司於八十五年八月三十日訂立
    工程合約、估價單、工程數量計算書，虛報進貨成本，持之向新竹縣稅捐稽徵處
    申報扣抵銷項稅額，逃漏營業稅七十一萬四千二百八十五元，足以生損害於稅務
    機關對於稅捐之徵收，陳榮泉並於景德公司八十五年內部之支出傳票編號２９、
    ３０上，以土地開發費用名義，憑以支付甲○○與賴鵬程約定之剩餘之一千五百
    萬元。嗣因賴鵬程不滿陳榮泉以甲○○私人資金週轉需要，剋扣其中之三百萬元
    ，遂向法務部調查局台北市調查處檢舉而查獲。因認被告甲○○涉有犯稅捐稽徵
    法第四十一條之納稅義務人以不正當方法逃漏稅捐罪嫌及刑法第二百十六條、第
    二百十五條之行使業務登載不實事項文書罪嫌云云。
二、公訴意旨認被告甲○○涉有前揭罪嫌，無非以其事已經原審共同被告賴鵬程指述
    ，核與證人洪迪光證述相符，並有扣案之合作契約書、新豐仰德社區整體開發計
    畫委託契約書、銀行存摺、工程合約書、估價單、工程數量計算書、專案申請調
    檔、統一發票查核清單、公司基本資料、發票、支出傳票、日記帳及憑證等證物
    ，被告既實際參與經營景德公司，而支付之金額非屬小數目，應無不知情之理等
    情資為其論據。訊之被告甲○○則堅決否認犯罪，辯稱：伊固有同意給付賴鵬程
    顧問費用一千五百萬元，但賴某竟假用千升公司的發票，伊是事後才知情，當時
    並不知悉，伊知悉後即誠實向稅捐稽徵機關補申報應繳稅款，絕無犯罪之故意等
    語。
三、原審以：
  (一)違反稅捐稽徵法部分：本件景德公司確實有支付一千五百萬元予賴鵬程，作為停
    止合作關係前，賴鵬程所支出作業費用部分之用，業據被告及賴鵬程、陳榮泉一
    致供述明確，則景德公司實際上既有支付該款項，應不得因其未以適當之憑證銷
    帳，即認其為逃漏稅捐，進而認有違反稅捐稽徵法第四十一條之行為。
  (二)發票部分：景德公司會計人員陳榮泉於調查時供稱：「（一千五百萬元）為求能
    核銷報帳，即要求賴鵬程拿發票來核銷，賴鵬程即拿來景德建設公司與千升公司
    簽訂之工程合約給我，經我看了以後，即交由公司人員填寫許淑貞、朱俊源等人
    資料，蓋上許淑貞及景德公司印章後交給賴鵬程，賴鵬程蓋好朱俊源、千升公司
    之印章交還給我，完成請款手續」等語（偵卷三五頁），於偵查中供稱：「（契
    約甲○○知道？）他只交代要交付給賴鵬程一千五百萬元，他有說他們有協助本
    件開發，賴鵬程有貢獻，所以要付這筆錢」、「（甲○○知否他拿發票過來？）
    當時他不曉得」等語（偵卷八一頁），於原審供稱：「（帳）許沒有簽核，我看
    後就可以，不用再給其他人看。」、「（千升契約及發票）許不知道，是我與賴
    談的，許是後來才知道，是賴去調查局自首後，許才知道，時間是在八十七年。
    」等語（原審卷七八、七九頁），而賴鵬程於偵查中供稱：「（一千五百萬如何
    付？）陸陸續續付的，我與陳榮泉接洽，他說公司要報帳要發票，所以我才去買
    發票」等語（偵卷八二頁），於原審供稱：「（先前談買發票之事，甲○○是否
    也在場？）不在場，這個是新竹貨運談，我與陳榮泉談，甲○○一年下來沒有幾
    次，當時談時他不在。」、「這事是我與陳榮泉談的，陳榮泉叫我去買發票」等
    語（原審卷一○四頁），另外，證人即景德公司員工陳秀蓉證稱：「（傳票處理
    過程？）都是林福炎及陳榮泉拿銷貨進貨憑證給我，我在核對統編出賣、買受人
    資料，再登錄」、「（甲○○通常作何事？）看財務報表及開會」等語（偵卷一
    二０頁），另員工林福炎亦證稱：「（當初這二筆帳款是如何來？）陳榮泉交辦
    下來要我做的」、「（甲○○有無參與此二筆記帳？）不清楚」等語（偵卷一二
    四頁），均無從證明被告確實知悉發票之事，且再斟酌景德公司之二張支出傳票
    上僅簽核至協理陳榮泉，總經理欄並未簽核，亦無被告之簽名等情，足認被告甲
    ○○所辯前情，應堪採信；至於賴鵬程於調查局調查時固供稱係被告要以購買發
    票之方式核銷報帳等語，然詰之賴鵬程供稱係「甲○○都是透過陳榮泉，我認為
    陳榮泉要經甲○○的授權才能決定，本件事只有我與陳榮泉、甲○○在做，甲○
    ○應該知道，這件事沒有說得很清楚，我想陳榮泉是代表甲○○，故甲○○應是
    知情。」等語（原審卷一○四頁），可見賴鵬程於調查中所述，應係其個人判斷
    之結果，非其親身見聞所得，尚不足作為不利於被告之證據。
  (三)綜上所述，尚無證據足資認定被告有公訴意旨所指之犯行，既不能證明被告犯罪
    ，自應諭知無罪之判決。
四、檢察官上訴意旨略謂：被告透過公司會計陳榮泉，向他人購買發票，以支付賴鵬
    程，再據以報稅核銷而逃漏營業稅之事實，業據賴鵬程於調查中供述明確，且被
    告身為景德公司董事，實際參與經營業務，加以支付予賴鵬程金額高達一千五百
    萬元，購買發票金額一百零七萬元，數目非小，陳榮泉理應無權逕作決定，況陳
    榮泉此舉對己身毫無利益，若非被告授權，陳榮泉焉肯冒受刑事追訴之危險而為
    之，是不能以支出傳票上僅簽核至協理，即認被告並無參與。更何況被告當時已
    允諾將支付賴鵬程上述金錢，必會交待陳榮泉此事，由於本件事後雙方當事人已
    經和解，則賴鵬程於原審中所為之供詞，必然有迴護被告之動機，自不足採，應
    令被告提出景德公司之相關內規，以查明一次支付一千五百萬元或以一百零七萬
    元公款向外購買發票報稅，是否須經被告之授權，以查明被告是否有參與本件之
    犯行云云。
五、經查：
  (一)按犯罪事實應以證據嚴格證明之，不能以擬制或推測之方法，逕為判斷之基礎，
    此觀刑事訴訟法第一百五十四條所定「犯罪事實應依證據認定之，無證據不得推
    定其犯罪事實。」之立法旨趣即明。又該法第一百六十一條及第一百六十三條有
    關檢察官舉證責任及法院調查證據之規定，已於九十一年二月八日公布修正，自
    同月十日起生效、施行，咸認係將已往之職權進行主義朝向當事人進行主義修正
    之大變革，依該修正精神，該第一百六十一條第一項所明定：「檢察官就被告犯
    罪事實，應負舉證責任，並指出證明之方法。」乃明訂檢察官舉證責任之內涵，
    除應盡「提出證據」之形式舉證責任外，尚應「指出其證明之方法」，用以說服
    法院，使法官「確信」被告犯罪構成事實之存在。此「指出其證明之方法」，應
    包括指出調查之途徑，與待證事實之關聯及證據之證明力等事項（最高法院九十
    一年度第四次刑事庭會議決議參照）。
  (二)被告實際負責之景德公司名義上負責人登記為被告之母許淑貞，已經許淑貞供明
    在卷（偵卷六○頁正面），營業項目為：「一委託營造廠商興建國民住宅之出租
    出售業務。二室內裝潢之設計業務。三各種建材之代理及買賣業務。四有關建築
    機械出售業務。五以上有關業務經營及投資。六有關同業間之對外保證。」有該
    公司基本資料查詢電腦報表及登記事項卡各一份在案（偵卷二六、八九頁）可考
    ，但事實上，該公司業務頗為單純，名下僅有本件委託開發之新竹縣新豐鄉○○
    段土地，且僅有計劃開發該土地之業務，其他別無營運，人員亦僅支給兼職性質
    之薪資而已，有該公司之八十五年至八十八年各項總分類帳、現金憑證、日記帳
    、資產負債帳、資產負債損益帳、費用明帳、會計師查核報告書及扣繳憑單、結
    算通知書等扣案（外證物袋）可資佐證，可見被告辯稱伊公司並無設立內部規章
    以為營運規範，應屬可信。
  (三)景德公司係主動於八十七年八月十二日向新竹縣稅捐稽徵處申請自動補繳本件有
    關之稅額，經該稅捐機關函准受理後，該公司即依簽核之申報書繳交稅款七十八
    萬四千九百四十二元完竣，有其申請書、稅捐稽徵處函、稅額申報書及補繳稅額
    繳款書等各影本存卷（偵卷七二至七五頁）可徵；足見被告辯稱伊無逃漏稅之犯
    罪故意，亦未因此而逃漏稅，均屬可採。
  (四)證人即景德公司之簽證會計師呂惠民證稱：「本案的預付款一千四百多萬元，稅
    法上預付是合法的，但要有發票、和（按為「合」之誤寫）約書及款項有無支出
    去及傳票上核章等。」（偵卷一○○頁反面）本件有關之千升公司發票買賣，乃
    係由賴鵬程所自行向千升公司購進，計支付一○七萬元，並非由景德公司出錢購
    買，且一干手續有關景德公司方面之部分，賴鵬程係與陳榮泉交涉，並非本件被
    告，尤其提供發票予景德公司報列支出成本帳，更是在景德公司付款予賴鵬程之
    後，亦據賴鵬程、陳榮泉一致供明（偵卷八○至八二頁、原審卷二六、二七、七
    九頁），可見係陳榮泉在辦理景德公司付款事宜後，為求帳目平衡而向賴鵬程取
    得不實內容之發票報帳，堪予認定。再衡以收取發票報帳之事，確屬細節性之事
    務，要與公司營運之商業策略無關，被告既為公司之實際負責人，其辯稱就此事
    務性之細節作業事先不參與決定或知悉詳情，自與一般商場習慣及實務不相違背
    。從而，其否認有以假發票、真報帳之方式而逃漏稅捐及行使業務登載不實事項
    之犯意，即屬可信。
  (五)至於被告與賴鵬程所擬定共同投資組織「科學城開發公司之合作契約書、新豐仰
    德社區整體開發計畫規劃委託契約書、台北三信及玉山銀行活期存摺、景德公司
    與千升公司工程合約書、估價單、工程數量計算書、專業申請調檔－統一發票查
    核清單、公司基本資料、賴鵬程向千升公司買受之發票兩張等，僅足證明被告有
    委託賴鵬程處理景德公司土地開發事宜，尚不足以憑以證明被告有參與以假發票
    、真報帳之犯罪情事。
  (六)此外，已查無其他積極事證可以證明被告有公訴人所指犯罪之事，依照上開說明
    ，本件應認檢察官之舉證責任未盡，核屬不能證明被告犯罪，原審諭知無罪之判
    決，經核並無不合，檢察官指摘其未當，提起上訴，不能認有理由，應予駁回。
據上論斷，應依刑事訴訟法第三百六十八條，判決如主文。
本案經檢察官李金定到庭執行職務。
中    華    民    國    九十一    年      八        月      二十八      日
                        臺灣高等法院刑事第十四庭
                            審判長法  官  陳  祐  輔
                                  法  官  陳  國  文
                                  法  官  洪  昌  宏
右正本證明與原本無異。
檢察官如不服本判決應於收受送達後十日內向本院提出上訴書狀，其未敘述上訴之理
由者並得於提起上訴後十日內向本院補提理由書（均須按他造當事人之人數附繕本）
。
被告不得上訴。
                                  書記官  廖  月  女
中    華    民    國    九十一    年      八        月      三十        日
